【裁判字號】    95,台上,835
【裁判日期】    950427
【裁判案由】    回復原狀
【裁判全文】
最高法院民事判決              九十五年度台上字第八三五號
    上  訴  人  甲○○
    訴訟代理人  楊偉聖律師
    被 上訴 人  乙○○
                丙○○
    共      同
    訴訟代理人  張天良律師
上列當事人間請求回復原狀事件，上訴人對於中華民國九十三年
六月二十九日台灣高等法院台南分院第二審判決（九十二年度上
字第二四四號），提起上訴，本院判決如下：
    主  文
上訴駁回。
第三審訴訟費用由上訴人負擔。
    理  由
本件被上訴人主張：坐落台南縣東山鄉○○段二五三七、二五三
八、二五三九地號土地三筆，係被上訴人乙○○（下稱乙○○）
與上訴人各出二分之一之價金，於民國五十七年間共同所購得之
都市計劃內之農業用地，均以取得土地為目的，並未約定經營共
同事業。乙○○將二五三七、二五三八地號土地先以其妻廖陳瑞
菊名義登記，嗣後將二五三七地號土地以贈與原因登記為其子廖
俊榮所有，二五三八地號土地則於九十一年三月十七日廖陳瑞菊
死亡後，由被上訴人丙○○繼承取得所有。上訴人則將二五三九
地號土地以其妻陳蘇笑名義登記取得所有。嗣因上訴人經銷南亞
膠管，乃於八十一年間向乙○○承租二五三七、二五三八地號二
筆土地，約定租金每年新台幣（下同）二萬元，嗣為放置塑膠管
及便於其卡車出入，復於八十五年八月一日起，調整租金為每月
七千五百元，乃在所租之上開二筆土地上舖設砂石並覆蓋柏油，
並於其上建造如原判決附圖（下稱附圖）所示Ａ（鐵皮屋）、Ｂ
鐵皮雨遮及圍牆，詎上訴人自八十八年一月起即拒付租金，經乙
○○屢次催繳仍拒不置理，爰依法終止租賃契約，並依民法第七
百六十七條、第四百五十五條不當得利及侵權行為之法律關係，
求為命：(一)上訴人應將坐落台南縣東山鄉○○段二五三七地號土
地面積二七００平方公尺土地及同段二五三八地號土地面積一八
００平方公尺土地上之柏油及級配剷除，並將附圖「……」所示
圍牆拆除及給付乙○○二十萬四千九百十九元，並自九十二年一
月十一日起至將前開土地回復原狀之日止，按月另給付七千五百
元，(二)上訴人應將二五三八地號土地如附圖所示Ａ部分鐵皮屋、
Ｂ部分鐵皮雨遮拆除之判決。
上訴人則以：伊向乙○○承租系爭三筆土地之二分之一權利，約
定供商業用途，乙○○為免農地未供農用被課徵稅捐，乃僱工刨
除系爭二五三七地號土地上部分柏油、級配，種植酪梨，致土地
無法合於約定使用收益，伊已行使同時履行抗辯權，不負遲延責
任。且乙○○亦曾免除伊繳租義務，伊並未欠租。且系爭土地三
筆係伊與乙○○共同購置，對被上訴人而言，伊非無權占有等語
，資為抗辯。
原審審理結果，以：被上訴人乙○○主張系爭三筆土地，係伊與
上訴人於五十七年間共同平均出資購買，將系爭二五三七、二五
三八地號土地登記為廖妻廖陳瑞菊名義，將二五三九地號土地登
記為上訴人之妻陳蘇笑名義。於八十五年七月二十三日乙○○將
二五三七地號土地以贈與原因登記為其子廖俊榮所有，二五三八
地號土地則於九十一年七月二十七日由被上訴人丙○○繼承登記
取得所有權。八十一年間乙○○與上訴人就系爭二五三七、二五
三八地號土地訂立租賃契約，八十五年八月一日起調整租金為每
月七千五百元，自八十八年一月起未再付租金，系爭二五三七、
二五三八地號土地上之柏油、級配及圍牆，均係上訴人所舖設興
建，另系爭二五三八地號土地上有如附圖Ａ部分面積０．０一一
五公頃鐵皮屋、Ｂ部分面積０．０一五０公頃鐵皮雨遮，二五三
七地號土地上植栽有酪梨、芒果樹，用以避免遭課徵土地增值稅
等情，為上訴人所不爭執，且據乙○○提出土地登記簿謄本、地
籍圖謄本、台南縣東山鄉公所函及都市計劃土地使用分區證明書
（均影本）現場照片，並分別經台灣台南地方法院及原審會同地
政人員現場勘測屬實有勘驗筆錄及土地複丈成果圖附卷可按，堪
信為真實。查系爭租約之標的為乙○○就系爭三筆土地所享有之
二分之一應有部分，租約目的係供上訴人營業使用，非僅限於放
置塑膠管，乙○○為應付稅捐機關稽查，於系爭二五三七地號土
地種植酪梨後，可使用面積減少，乙○○雖曾有免除租金之語，
惟依其於九十年十月十六日之存證信函及九十一年間證人陳國榮
曾受上訴人之託持支票二張面額各四萬五千元，交付乙○○以給
付租金，惟遭其以要現金不要支票拒絕等情，亦據該證人證述明
確。上訴人既自八十八年一月份起即未給付租金，迄至九十年十
月十六日寄發上開存證信函時，已有二年九月又十五日未付租金
，惟乙○○僅催繳其中一年之租金，上訴人因而委託證人陳國華
以支票二張面額共九萬元以繳交該租金，足證乙○○雖有免繳租
金之情事，但迄至其催繳之一年租金時，上訴人已同意繼續原來
之約定繳納租金，上訴人抗辯，伊與乙○○無重新給付租金之協
議，並否認尚有給付租金之義務云云，均無可取。上訴人既有繳
付租金之義務，且拒未繳納，乙○○乃於九十一年十二月二十五
日催告上訴人應於九十一年十二月底前支付積欠之租金，並將系
爭土地上越界之地上物拆除後回復原狀，上訴人已於同年月二十
六日收受該通知等情，有被上訴人所提出之台南南門路郵局第六
八一號存證信函及掛號函件收據可稽，雖乙○○催告之租金額，
將所免除之八十八年一月至八十九年九月份之租金部分併計，惟
僅超過之部分之金額不發生催告之效力，並非該催告不發生效力
，況且系爭土地租賃契約未定有期限，上開存證信函併有預告終
止系爭土地租賃契約之意思表示，且上訴人迄未給付所延欠之租
金，乙○○依民法第四百六十三條之一準用第四百四十條、第四
百五十條第二項規定，以本件起訴狀繕本之送達為終止系爭契約
之意思表示，於法即無不合，系爭契約於九十二年一月十日即起
訴狀送達時，即發生終止之效力，惟查系爭土地三筆既係上訴人
與乙○○所共有，雖分別登記與各該共有人之配偶及兒子，但實
質上彼等二人享有對系爭土地之處理權限。上訴人之所以能使用
系爭三筆土地，乃基於其對系爭土地有二分之一之權利及向乙○
○租賃其對系爭土地二分之一之權利，系爭土地租賃契約之租賃
之標的並非土地而係權利，從而租賃契約終止後上訴人雖負有回
復原狀之義務，但不生返還該租賃物即土地之義務。從而乙○○
本於租賃契約終止後之法律關係，請求上訴人將系爭二五三七、
二五三八地號土地上之柏油、級配剷除與附圖所示圍牆拆除，即
無不合，應予准許。上訴人雖抗辯系爭土地上之級配及柏油設施
係兩造共同所為，既為乙○○所否認，上訴人復未能舉證以實其
說，並無可取。次查上訴人就系爭土地之使用依約即負有給付租
金之義務，其積欠之租金，扣除乙○○所免除之部分，自八十九
年十月一日起即未繳納，至租約終止之九十二年一月十日止，按
每月租金七千五百元計算，合計為二十萬四千九百十九元，乙○
○就此部分請求上訴人給付，並無不合。又上訴人於租賃契約終
止仍舊占有使用土地並未回復原狀而受有相當租金之利益。其占
有使用系爭土地，亦逾越其應有部分所享有對系爭土地之使用收
益權，亦使乙○○受有相當於租金之損害。從而乙○○併依不當
得利之法律關係，請求上訴人自契約終止之翌日起即九十二年一
月十一日起至前開圍牆拆除柏油、級配剷除回復原狀之日起按月
給付相當於租金之損害七千五百元，亦無不合。又系爭二五三八
地號土地上如附圖所示Ａ部分面積０．０一一五公頃鐵皮屋，Ｂ
部分面積０．０一五０公頃鐵皮雨遮，係上訴人出資僱工建造為
實際所有權人，已據施作之證人蘇東評與郭盛展等分別供證，均
係上訴人僱其等所興建等情明確，於租賃關係終止後，上開鐵皮
屋、鐵皮雨遮已喪失得占有系爭二五三八地號土地之權源，上訴
人亦已無就該土地上之特定部分繼續占有之權利，且上訴人繼續
占有該特定部分自屬不法侵害乙○○對於系爭土地之權益，其依
侵權行為請求上訴人予以拆除，亦屬有據。原審乃維持第一審所
為上訴人敗訴之判決，駁回其上訴。經核並無違誤，至原審贅列
之其他理由，不論當否，要與判決結果不生影響，併此敘明。上
訴論旨，仍執陳詞指摘原判決不當，聲明廢棄，難認有理由。
據上論結，本件上訴為無理由。依民事訴訟法第四百八十一條、
第四百四十九條第一項、第七十八條，判決如主文。
中    華    民    國  九十五  年    四    月  二十七  日
                      最高法院民事第六庭
                          審判長法官  許  朝  雄
                                法官  謝  正  勝
                                法官  鄭  玉  山
                                法官  吳  麗  女
                                法官  袁  靜  文
      本件正本證明與原本無異
                                      書  記  官
中    華    民    國  九十五  年    五    月    十    日
                                                      Ｑ


司法院資訊處製作；財團法人民間司法改革基金會備份。
